臺灣新北地方法院刑事判決
109年度易字第1196號
公  訴  人  臺灣新北地方檢察署檢察官
被      告  陳炫宏



上列被告因違反電子遊戲場業管理條例案件，經檢察官提起公訴
（109年度偵字第15782號），本院判決如下：
    主  文
甲○○無罪。
    理  由
一、公訴意旨略以：被告甲○○明知未依電子遊戲場業管理條例規定
    ，領有電子遊戲場業營業級別證者，不得經營電子遊戲場業，
    竟基於違反上開規定之犯意，於民國109年3月3日凌晨0時許起
    至同年月13日20時30分許為新北市政府經濟發展局人員稽查發
    現時止，在位於新北市○○區○○○00號之「瓜娃星球娃娃機」店
    內經營非屬選物販賣機之電子遊戲機1臺（即序號7機臺，下
    稱本案機臺），賭玩方法為賭客將新臺幣（下同）10元硬幣
    投入機臺內，倘能僥倖夾得機臺內所擺放之活體龍蝦，則歸
    賭客所有，如未夾中，則所投入硬幣即歸被告所有；嗣經新
    北市政府經濟發展局人員於109年3月13日20時30分許至上址實
    施稽查，而查悉上情。因認被告涉犯電子遊戲場業管理條例
    第15條規定，應依同條例第22條規定之非法營業罪嫌論處及
    刑法第266條第1項前段之賭博罪嫌。
二、按犯罪事實應依證據認定之，無證據不得認定犯罪事實；又
    不能證明被告犯罪者，應諭知無罪之判決，刑事訟訴法第15
    4 條第2 項、第301 條第1 項分別定有明文。次按事實之認
    定，應憑證據，如未能發現相當證據，或證據不足以證明，
    自不能以推測或擬制之方法，為裁判基礎；認定不利於被告
    之事實，須依積極證據，苟積極證據不足為不利於被告事實
    之認定時，即應為有利於被告之認定，更不必有何有利之證
    據（最高法院40年度台上字第86號、30年度上字第816 號判
    決意旨參照）。又依刑事訴訟法第161 條第1 項規定，檢察
    官就被告犯罪事實，應負舉證責任，並指出證明之方法。因
    此，檢察官對於起訴之犯罪事實，應負提出證據及說服之實
    質舉證責任。倘其所提出之證據，不足為被告有罪之積極證
    明，或其闡明之證明方法，無從說服法官以形成被告有罪之
    心證，基於無罪推定之原則，自應為被告無罪判決之諭知（
    最高法院92年度台上字第128 號判決意旨參照）。
三、公訴意旨認被告涉有上開罪嫌，無非係以：①被告於警詢及
    偵查中之供述；②新北市政府警察局永和分局（下稱永和分
    局）搜索扣押筆錄、扣押物品目錄表、自願搜索同意書、贓
    物認領保管單各1份；③現場監視器錄影畫面光碟1片、現場
    暨扣案物品照片（起訴書誤載為「現場監視器錄影畫面翻拍
    照片」，應予更正）9張；④經濟部107年6月13日經商字第10
    702412670號函等為其論據。
四、訊據被告固坦承於上開時、地擺放「選物販賣機II代（TOY 
    STORY）」1臺（即本案機臺），並在機臺內放置活體龍蝦，
    以供顧客投幣後抓取之事實，惟堅決否認有何違反電子遊戲
    場業管理條例及賭博之犯行，辯稱：本案機臺是我向證人丙
    ○○所承租，並擺放於上址「瓜娃星球娃娃機」店內，證人丙
    ○○跟我說本案機臺是通過經濟部評鑑的機臺；我有於本案機
    臺設定保證取物金額為1,980元，機臺上也有顯示保證取物
    金額，操作機臺的客人均可知悉，一旦投幣金額達保證取物
    金額，機臺的吊爪就會成為連續強爪，使客人抓到物品為止
    ；我在機臺內所放置的龍蝦為波士頓龍蝦，小隻的成本價約
    為500多元，大隻的則約為1,100元至1,400元，商場或餐廳
    的市售價格則約為1,400元至2,000多元；我沒有更改機臺的
    洞口，也沒有更改機臺設定，故本案機臺不會有僥倖取得的
    情況等語，我是合法的，並未違反電子遊戲場業管理條例及
    犯賭博罪。經查：
　㈠被告向證人丙○○承租本案機臺，並自109年3月3日0時許起至同
    年3月13日20時30分許為警查緝時止，在址設新北市○○區○○○00
    號之「瓜娃星球娃娃機」店，擺設本案機臺，並在機臺內放
    置活體龍蝦，供不特定人每次投入10元後，操作機臺吊爪抓
    取之，嗣於同年3月13日20時30分許為警會同新北市政府經濟
    發展局人員稽查而查知上情等事實，業據被告坦承不諱（見
    109年度偵字第15872號卷〈下稱偵字卷〉第9至18頁、第65至6
    8頁、本院109年度審易字第2244號卷〈下稱審易字卷〉第36頁
    、本院109年度易字第1196號卷〈下稱易字卷〉第34至37頁、
    第132至135頁），復據證人丙○○於本院審理時證述明確（見
    易字卷第117至129頁），並有永和分局搜索扣押筆錄、扣押
    物品目錄表、自願搜索同意書、贓物認領保管單各1份、現
    場暨扣案物品照片9張、經濟部107年6月13日經商字第10702
    412670號函在卷可稽（見偵字卷第19至25頁、第29頁、第33
    至36頁、第43至51頁），此部分之事實固堪認定。
　㈡本案機臺非屬電子遊戲場業管理條例所規範之電子遊戲機，
    說明如下：
　⒈按電子遊戲機，指利用電、電子、電腦、機械或其他類似方
    式操縱，以產生或顯示聲光影像、圖案、動作之遊樂機具，
    或利用上述方式操縱鋼珠或鋼片發射之遊樂機具。但未具影
    像、圖案，僅供兒童騎乘者，不包括在內。前項電子遊戲機
    不得有賭博或妨害風化之設計及裝置，其分類如下：一、益
    智類。二、鋼珠類。三、娛樂類。前項分類標準，由中央主
    管機關定之，電子遊戲場業管理條例第4條定有明文。據此
    ，凡符合上開電子遊戲機之定義，除有第1項但書情形者外
    ，原均屬該條例規範之範疇。惟該條例之主管機關或因應現
    實所需或為回應相關業者之需求，由電子遊戲機評鑑委員會
    ，在上開法定三類分類標準之評鑑外，另有將機臺評鑑為「
    非屬電子遊戲機」，以排除本條例相關規範之適用。再參諸
    主管機關經濟部就選物販賣機之認定標準為：「㈠…『選物販
    賣機』之一般概念係為對價取物之方式，其應符合物品價值
    與售價相當之一般消費原則，且尚無涉射倖性。㈡夾娃娃機
    ：如係提供消費者利用電力及機器手臂抓取物品之遊樂機具
    ，因其是否提供物品，係取決於消費者之技術及熟練程度，
    故仍屬電子遊戲機。㈢實務上，選物販賣機之設定須符合以
    下原則：1.『設定保證取物價格』：倘消費者投足金額，機具
    即須連續輸出『強爪模式』，直到消費者夾取商品為止。如未
    標示設定保證取物價格，則依本部89年4月18日函釋即屬電
    子遊戲機。2.『物品與售價相當』：所定保證取物價格不可與
    機檯內擺放之商品價格顯不相當，例如，保證取物價格1990
    元，但擺放之商品為普通絨布小玩具、手機架、LED資料傳
    輸線、電射筆…等，即與選物販賣機之對價取物性質不符。3
    .『不可影響取物可能性』，否則與選物販賣機之對價取物性
    質不符。例如，抓取夾上方之移動滑軌（俗稱天車）靠近掉
    落口處，加裝障礙物，致抓取夾無法到達落口上方；掉落出
    口過小阻礙物品落出機臺外；物品內放鐵塊等重物，致抓取
    夾不可能抓起物品。4.選物販賣機單純外觀（框體）略作變
    動，且不更動操作流程或影響操作結果者，似無不可…」（
    經濟部105年6月20日經商字第10502061730號函釋意旨參照
    ），依據上開經濟部之選物販賣機認定標準，可認現行實務
    上，倘若機臺符合具有「強爪模式」、「標示保證取物價格
    」、「物品與售價相當」、「不影響取物可能性」等對價取
    物要素時，即可認定其性質為非屬電子遊戲機之選物販賣機
    。
　⒉被告擺設於上址「瓜娃星球娃娃機」店之本案機臺型號為「
    選物販賣機II代（TOY STORY）」，可供消費者投幣操作機
    臺吊爪抓取機臺內所置放之物品，且設有「保證取物功能」
    ，該機臺確有標示保證取物價格為1,980元乙情，業據被告
    所自承，並有現場照片5張附卷可參（見偵字卷第20至頁22
    ）；復據證人即本案機臺之出租人丙○○於本院審理時證稱：
    我有出租本案機臺給被告，機型為飛絡力電子有限公司選物
    販賣機二代-TOY STORY，可設定保證取物功能及保證取物價
    格，保證取物價格最高可設定至1,990元，若投幣金額達到
    該機臺所設定之保證取物價格，機臺吊爪即啟動強爪模式，
    保證可夾到物品，此即保證取物功能，唯有當所抓取物品通
    過機臺電眼後，強爪模式才會解除，並將保夾金額（即保證
    取物價格）歸零重新累積，若未夾到物品，強爪功能則可持
    續至成功夾取物品為止；本案機臺係通過經濟部評鑑核准之
    選物販賣機，並非電子遊戲機，我在店裡也有貼店內機臺為
    選物販賣機之公告等語（見易字卷第117至129頁），堪認被
    告所擺設之本案機臺，確實具有保證取物功能，亦可設定保
    證取物價格，當消費者投幣金額累計達該機臺所設定之保證
    取物價格後，即可使用強爪模式持續操作本案機臺吊爪至成
    功夾取物品為止至為明確；輔以被告既已設定保證取物價格
    為1,980元，並在機臺上明確標示，可徵本案機臺與前述經
    濟部就選物販賣機所定之判斷標準：「機臺須可『設定保證
    取物價格』，倘消費者投足金額，機具即須連續輸出『強爪模
    式』，直到消費者夾取商品為止」此等對價取物要件相符。
　⒊再者，被告於本院準備程序時陳稱：我在本案機臺內所放置
    的龍蝦為波士頓龍蝦，小隻的成本價約為500多元，大隻的
    則約為1,100元至1,400元等語（見易字卷第35頁、審易字卷
    第36頁），其放置於本案機臺內龍蝦之進貨價，相較於其設
    定之保證取物價格1,980元雖存有落差，然關於商品市場價
    值之認定，除應考量業者之進貨成本外，亦應併予估算商品
    之自然耗損成本、未達保證取物價格前即經消費者取物成功
    之成本及業者之合理利潤，且消費者觀察機臺內擺放之商品
    ，並斟酌所標示之保證取物價格後，是否願意耗費大量時間
    ，以多次、長時間投幣之方式，啟動保證取物功能以獲取上
    開商品，而非逕自前往販售上開商品之一般店家購買，此涉
    及個別消費者之主觀意願及消費心態，亦應併予衡量。準此
    ，認定本案機臺是否符合「物品價值與售價相當」之選物販
    賣機判斷標準，自不應機械式地將商品之進貨價逕予認定為
    該商品之市場價值，是被告設定之保證取物價格雖高於其所
    自陳之龍蝦進貨價，惟綜合考量上述商品價值估算因素後，
    尚難認被告置於本案機臺內之龍蝦市場價值，與其所訂定之
    售價（即保證取物價格1,980元）有顯不相當之情，而遽認
    本案機臺性質上屬電子遊戲機。 
　⒋綜上，本案機臺與前揭經濟部所揭示之「強爪模式」、「標
    示保證取物價格」、「物品與售價相當」等對價取物要素相
    符，而警方會同新北市政府經濟發展局人員查緝本案機臺時
    ，亦未查得本案機臺有何經人為更改而減損取物可能性之情
    事，是本案機臺亦合於「不可影響取物可能性」之對價取物
    要素，足徵本案機臺於性質上為非屬電子遊戲機之「選物販
    賣機」甚為灼然。
　⒌至公訴意旨雖以經濟部107年6月13日經商字第10702412670號
    函為據（見偵字卷第33至36頁），認被告設定之保證取物價
    格1,980元已逾經濟部上開函文所定上限790元，且機臺內之
    商品價值亦遠低於上開保證取物價格，因而主張本案機臺屬
    未經評鑑之電子遊戲機云云。惟查：
　⑴經濟部於107年6月13日經商字第10702412670號函雖提出「『
    夾娃娃機』評鑑分類參考標準」，該標準之第1項、第2項分
    別為：「1.具有保證取物功能，該保證取物金額原則不得超
    過790元。機具須揭露『保證取物』、『保證取物金額』、『消費
    者累積已投入金額或次數』。『消費者累積已投入金額或次數
    』不得任意歸零」、「2.提供商品之市場價值，不得少於保
    證取物金額之百分之70。…。」（見偵字卷第33至34頁），
    然該函文說明二㈡亦明確指出：「上開評鑑分類參考標準不
    溯及過去已經評鑑為非屬電子遊戲機之夾娃娃機」；參以被
    告於本院準備程序時所提出經濟部107年8月22日經商字第10
    702419440號函敘明：「『選物販賣機II代（TOY STORY）』前
    經本部第82次會議評鑑為『非屬電子遊戲機』在案，因係上開
    評鑑分類參考標準適用前通過評鑑，故其申請評鑑之說明書
    內容，尚無規範類似『保證取物金額原則不得超過新臺幣790
    元』之保證取物金額範圍」，有經濟部107年8月22日經商字
    第10702419440號函在卷可憑（見易字卷第41頁），則本案
    機臺既為經濟部107年6月13日經商字第10702412670號函對
    外揭示上開評鑑標準前，即業經評鑑為非屬電子遊戲機，自
    無上開評鑑標準之適用。
　⑵況據證人丙○○於本院審理時證稱：於107年左右，選物販賣機
    之保證取物金額的設定上限變成790元，故當時有發生爭議
    ，有些機型之保證取物金額可允許設定至1,990元，但後面
    新辦理的機型之保證取物金額最高則僅得設定至790元，我
    出租給被告的機型是飛絡力電子有限公司出產的「選物販賣
    機II代（TOY STORY）」，這種機型之前即已通過經濟部評
    鑑，故保證取物金額可以允許設定至1,990元；我沒有將107
    年發生的上開爭議告知被告，因為我出租給他的機臺的保證
    取物金額確實允許設定至1,990元，我沒有權力跟他說只能
    設定至790元，故我就沒有特別將上開爭議告知被告，經銷
    商有給我一些關於保證取物金額爭議的公文，但我沒有細看
    ，且因用不到，就沒有理會那些公文，被告承租本案機臺時
    ，我也沒有提供該等公文給被告等語（見易字卷第122至127
    頁），依證人丙○○所述，渠並未將經濟部107年6月13日經商
    字第10702412670號函所揭示之評鑑分類參考標準告知被告
    ，亦未於被告向渠承租本案機臺時，將上開公文提供予被告
    參考，則被告既然僅係向證人丙○○承租本案機臺，實與近來
    「選物販賣機」風潮下之一般小額投資人無異，其是否知悉
    經濟部上開函文所律定之評鑑分類參考標準，容非無疑，自
    難逕行推認被告擺設本案機臺時，主觀上對於業經評鑑為非
    屬電子遊戲機之「選物販賣機」，可能因為該機臺之保證取
    物金額設定過高，或商品價值未達保證取物金額70% 等原因
    ，進而被認定為「電子遊戲機」乙節確有所悉。是以，本案
    依卷附事證，尚難認定被告主觀上具有非法經營電子遊戲場
    業之故意。
　㈢本案被告所為與刑法第266條第1項前段之賭博罪構成要件不
    服：　
　　按所謂「賭博」，乃以未知之不確定事實決定勝負、爭取財
    物輸贏而具有射倖性、投機性之行為。且「對向犯」係2個
    或2個以上之行為者，彼此相互對立之意思經合致而成立之
    犯罪，如賄賂、賭博、重婚等罪均屬之（最高法院81年台非
    字第233號判決意旨參照）。經查，本案機臺具備「保證取
    物」功能，於消費者投幣金額達機臺所設定之保證取物價格
    1,980元時，即可啟動強爪模式至成功抓取置放於機臺內之
    龍蝦為止，業經本院認定如前，此等消費模式本質上仍屬消
    費者以選物付費方式取得販售商品之對價取物模式，不具有
    射倖性、投機性，與刑法第266條第1項前段規定之賭博罪構
    成要件容有未合，自難率令被告擔負該等罪責。
五、綜上所述，本案依公訴人所提出之證據，尚未足使本院就公
    訴意旨所指被告所涉非法經營電子遊戲場業罪嫌、賭博罪嫌
    達於無所懷疑，而得確信為真實之程度，揆諸前揭說明，即
    屬不能證明被告犯罪，依法自應為無罪之諭知。
據上論斷，應依刑事訴訟法第301 條第1 項，判決如主文。
本案經檢察官乙○○提起公訴，檢察官陳炎辰、林承翰、林亭妤到
庭執行職務。
中　　華　　民　　國　　111 　年　　1 　　月　　14　　日
                  刑事第十一庭  法　官　郭峻豪

（得上訴）